最高法院刑事判決　　　　　　　　　　　　　　　八十六年度台上字第六○二九號
　　上　訴　人　甲○○
　　選任辯護人　林益輝律師
右上訴人因擄人勒贖案件，不服台灣高等法院台中分院中華民國八十六年七月二十二
日第二審更審判決（八十六年度上重更(二)字第三號，起訴案號：台灣台中地方法院檢
察署八十二年度偵字第五六五○、一○四八一、一五七六七號），提起上訴，本院判
決如左：
    主  文
原判決關於罪刑部分撤銷。
甲○○共同意圖勒贖而擄人，累犯，處無期徒刑，褫奪公權終身。盜匪所得之財物新
台幣壹仟壹佰柒拾萬元及以壹佰肆拾萬元向利英國際有限公司購買之進口轎車壹輛，
應分別發還及抵償傅湧沼。
中共製黑星手槍壹支、子彈貳發，與美製史密斯威爾森九○手槍壹支、子彈壹發，均
沒收。
    理  由
本件原判決認定上訴人甲○○曾於民國六十四年間因犯恐嚇罪，經台灣台中地方法院
判處有期徒刑六月，於同年九月四日執行完畢；又於同年十一月間，因妨害自由罪，
經同院判處有期徒刑壹年，於六十五年七月二十九日執行完畢；再於七十一年間，因
殺人未遂罪，經原審法院判處有期徒刑三年六月，至七十四年十月十五日執行完畢。
仍不知悔悟，於七十八年間，由陳彥旭（已於八十二年七月七日出境香港逃匿，由台
灣台中地方法院通緝中）處得知被害人傅湧沼在台中縣豐原市經營財神機構關係企業
炒做土地獲得暴利，竟共萌意圖擄人勒贖巨款不法得財之念，由上訴人先於同年十月
二十六日中午，前往台中市○○路○段一○六巷六號三樓二室與劉瑞堂（業經判處無
期徒刑確定）共同謀議，約定由劉瑞堂帶頭下手擄走傅湧沼勒贖，並另由上訴人負責
鳩集知情之黃厚融（綽號小浪，已於八十一年底死亡）、張正憲（業經判處有期徒刑
十三年確定）、綽號「小的」（即阿瑩－譯音）之不詳姓名成年男子，屆時共同隨劉
瑞堂，前往擄掠傅湧沼。謀議既定，乃共同基於擄人勒贖之犯意聯絡及行為分擔，旋
於翌（二十七）日下午，由上訴人偕劉瑞堂至台中市○○街一五三號陳彥旭經營之鴻
旭機械股份有限公司，向陳彥旭借得該公司租用之000－000000號行動電話
，以供聯絡之用，並由陳彥旭教妥劉瑞堂使用行動電話之方法後，推由上訴人當場聯
絡告知黃厚融及綽號「小的」之不詳姓名成年男子，會合之時地，再由黃厚融騎機車
前往台中市○○○路中山醫院前檳榔攤搭載張正憲，同日下午五時許，劉瑞堂在台中
市○○路附近與黃厚融、綽號「小的」男子及張正憲會合，由劉瑞堂、黃厚融、綽號
「小的」分持中共黑星手槍一支及子彈三發暨美製史密斯威爾森型九○手槍一支及子
彈二發，張正憲負責駕駛劉瑞堂所有之喜悅牌自用小客車，相偕至台中縣神岡鄉○○
路九十一號傅湧沼家旁伺機下手。同日傍晚六時二十分許，見傅湧沼駕車返抵住處騎
樓下車，劉瑞堂、黃厚融、綽號「小的」三人即持槍蜂擁而上，將之強押上車，並以
茄克裹住其頭部。車經高速公路駛往台中市，途中劉瑞堂以上開行動電話告知上訴人
已擄獲傅湧沼，車行至台中港交流道，改由劉瑞堂駕車直駛至事先約定之台中區監理
所附近大肚山麓一處甘蔗園旁，上訴人旋即前來會合。渠等數人即出言脅迫傅湧沼需
交付新台幣（下同）八千萬元，否則將予殺害埋在甘蔗園內，經傅湧沼苦苦哀求後贖
款降為一千七百萬元。上訴人乃命傅湧沼利用行動電話通知友人王明貴立即簽發支票
，王明貴乃在家中簽發其妻葉慧玲為發票人之附表一所示支票二紙，面額共計一千七
百萬元，交予上訴人指派不知內情之不詳姓名之人轉交予上訴人，上訴人取得該二紙
支票，及由該不知詳情之不詳姓名人事先擬妥之不詳文件及內容為：「本人（立據人
）前以不當手段將黃文漢先生所有土地（台中市西屯區○○○段五三七號共一‧五一
二公頃）侵占後，轉售圖利，計得新台幣一千七百萬元正，於今深覺不當，願無條件
將不當所得歸還黃文漢先生，並商請友人王明貴立支票兩張償付（11.５七○○萬、
11.１０一○○○萬），恐空說無憑，特立此據。中華民國七十八年十月二十七日」等
語之立據書（即和解同意書）後，由劉瑞堂逼令傅湧沼在該立據書上簽名蓋章承認，
上訴人再恐嚇傅湧沼不得報案，不得退票。迄同晚十一時許，始由劉瑞堂等將之押至
台中市與台中縣烏日鄉交界處之縱貫公路旁釋放。嗣上開七十八年十一月五日期之七
百萬元之支票，經上訴人交由陳彥旭之妻陳淑美（業經判處收受贓物罪刑確定）提示
，不獲支付，上訴人乃透過不知情之張文川，轉請與傅湧沼有舊識且不知情之黃木出
面磋商（以上張文川、黃木另案經不起訴處分），經張文川、黃木協議結果，上訴人
同意前述贖款降價為一千五百萬元，傅湧沼乃又請王明貴簽發附表二所示支票四紙，
面額共一千五百萬元，由傅湧沼、黃木背書後，交予張文川換回附表一所示二紙支票
，張文川則將附表二所示四紙支票交予上訴人，上訴人再交由明知為贓款之弟媳楊淑
慧（業經判處收受贓物罪刑確定），在其開立之台中市第四信用合作社中山分社第二
八一四－四號帳戶提示兌領。嗣楊淑慧乃奉上訴人之命於同年十一月十七日將其中三
百萬元轉存於吳玉崑設於台灣省合作金庫（下稱合庫）五權支庫第00000000
00000號帳戶內，再於同月二十七日將其中四百萬元轉存於上開吳玉崑帳戶內，
同年十二月七日簽發合庫支票（票號ＡＣ八○二九四二號）一百一十萬元分給鴻旭機
械股份有限公司陳彥旭兌領存放於000000000000號帳戶內，另於同日簽
發合庫支票（票號：ＡＣ八○二九四三號）一百三十萬元供劉瑞堂兌領，同日又簽發
合庫支票（票號：ＡＢ0000000號）六十萬元支付原德昌證券公司副理周立仁
，同年十二月四日簽發合庫支票（票號ＡＣ八○二九三七號）一百四十萬元支付利英
國際有限公司為購買進口轎車車款。其餘三百六十萬元存於該帳戶內聽候上訴人支配
為其他之轉存。計劉瑞堂獲得之一百三十萬元已提領花用費失，支付六十萬元給原德
昌證券公司副理已花費完畢外，其餘現款一千一百七十萬元及一百四十萬元購買之進
口轎車均尚無證據證明已費失。嗣劉瑞堂於七十九年六月二十四日凌晨四時許，在台
中市○○路與山西路口羅浮宮舞廳一樓前為警捕獲，並起出中共製黑星手槍一支、子
彈三發及美製史密斯威爾森型九○手槍一支、子彈二發等情。係以證人即於七十八年
十一月間，參與附表一編號一支票退票後協調處理之張文川於原審法院八十一年度上
重訴字第六號被告劉瑞堂擄人勒贖一案，八十年五月四日，在台中縣警察局豐原分局
刑事組初訊中即供承：「頭一次（即協調之意）是我（即張文川）、甲○○、劉瑞堂
，因甲○○說這案是他們做的，不能曝光，……」；「一千五百萬元之支票（即附表
二之支票），都交給甲○○」；「……是甲○○夥同他人做的」；「我祇知道甲○○
說這案是他們做的，而且出面從壹仟柒佰萬元支票降價至壹仟伍佰萬元支票，都是甲
○○與劉瑞堂跟我和黃木洽談，且將該等支票親手交給甲○○」；「甲○○說這案是
他們做的不能曝光，是在這案所開出一千七百萬元支票，第一張支票退票後，二、三
天甲○○直接告訴我的，當時還有劉瑞堂在場」，業經原審調取該院八十一年度上重
訴字第六號卷宗查明。證人張文川嗣於八十二年七月十三日，法務部調查局中部地區
機動工作組（下稱調查局中機組）訊問時，亦仍證稱：「……翌日我前往黃木家中，
將傅湧沼依前述協議開立之四張支票，送到張端芳家中，當面親交甲○○，而甲○○
亦當場將原開立壹仟柒佰萬元之支票（共二張，其中一張已遭退票）交我轉交黃木，
歸還傅湧沼……」；「我於八十年五月四日，在豐原分局二次筆錄中供稱：『傅湧沼
被擄勒贖案之作案人係甲○○』，絕對實在，……」；「我確信傅湧沼被擄勒贖案係
由甲○○主謀策劃，是因為一、傅湧沼在請求黃木出面協助解決退票問題時，曾告知
係遭人綁票勒贖，且甲○○在退票問題協調洽商過程中握有決定權，我居間協調時，
相關之六張支票傳遞（包括原開出之二張及後來補開之四張支票），均由甲○○親手
處理……」。且共犯劉瑞堂已於原審法院八十一年度上重訴字第六號案件審理中供稱
本案並無白佳燦，是甲○○要其出面處理本案，在山上亦是甲○○與傅湧沼在談土地
糾紛事，一千七百萬元支票是甲○○叫人去向王明貴拿的，第一張七百萬元支票退票
後，甲○○叫其到張端芳家與張端芳、黃木談論退票事，後來張文川、黃木及另不詳
姓名人將總額一千五百萬元支票交給甲○○，由甲○○帶走等情。又本件一千五百萬
元支票係由上訴人之弟媳楊淑慧在台中市第四信用合作社中山分社第二八一四－四號
帳戶提示兌領，其贓款流向均由上訴人指示楊淑慧為之，大部分轉入其弟吳玉崑，分
給陳彥旭之鴻旭機械股份有限公司及劉瑞堂，並無分文流入白佳燦手上等事實，此有
調查局中機組振字第六一五號函可稽。再者共犯張正憲亦未言及白佳燦涉及本案
。被害人傅湧沼更堅指根本無白佳燦其人，其雖不認識白佳燦，但本案白佳燦並無參
與，實際上是上訴人、劉瑞堂與上訴人之二個小弟擄走伊的。指證上訴人涉及本案，
為本案之主謀者，除共犯劉瑞堂外，尚有張正憲及證人張文川，暨被害人傅湧沼，且
傅湧沼已於原審更審前供稱，須保護其全家人安全，其才肯說實情，俟法官命上訴人
及劉瑞堂等離庭後，傅湧沼即稱，劉瑞堂要伊交出八千萬元……劉瑞堂、甲○○及一
小弟三人把伊拖下車，另一小弟在駕駛座上，劉瑞堂、甲○○及下車的小弟出聲向伊
索取鉅款等語，錄供在卷可稽。故無論是劉瑞堂先開口勒贖或三人接著勒贖，上訴人
均難諉責於劉瑞堂，而置身事外。又共犯張正憲於八十二年七月七日，在法務部調查
局高雄市調查處初訊時亦供稱：「我經營檳榔攤時結識綽號『小浪』之黃厚融，交往
密切關係良好，後於七十八年間，因黃厚融之關係而認識甲○○、劉瑞堂等人……」
；「七十八年十月二十七日下午五時許，……劉瑞堂即帶領黃厚融及姓名不詳之男子
，持槍將傅湧沼強押上車，並指示我將車輛開往大雅鄉……劉瑞堂曾多次以行動電話
與外界連繫，……隨後劉瑞堂將車子開往大肚山荒僻處，停留片刻後，甲○○即搭乘
深色賓士轎車到達現場，劉瑞堂即下車趨前與甲○○商討後，劉瑞堂即將傅湧沼押下
車與甲○○進行談判，……」；「七十八年十月二十七日，在台中大肚山上談判時，
因我與劉瑞堂等人先到達現場，而甲○○則稍後才到達，並曾行經我等座車旁，故我
曾親眼目睹甲○○本人在場，且案發後，黃厚融亦曾向我透露傅湧沼遭人擄贖案發當
日，在大肚山上與傅湧沼談判者，係甲○○與劉瑞堂二人，因此，我確信甲○○曾於
七十八年十月二十七日晚，參與前述傅湧沼遭人擄贖案」等語甚詳，並繪有七十八年
十月二十七日，傅湧沼被擄勒贖案談判現場相關位置圖一件附卷可證。查上開共犯劉
瑞堂、張正憲二人供述各節，至為詳確，且所述情節均大致互相合，已可認共犯劉
瑞堂、張正憲二人上述供陳各節，係屬事實。況共犯張正憲上述所供係屬初供，斯時
未慮及其他利害關係，復未受其他外來環境影響，自較真實可採，且共犯即證人張正
憲於前述接受訊問前之八十一年十二月間，即因肅清煙毒條例案件，經押於台灣高
雄看守所，亦據張正憲於上開筆錄中證述甚詳，而共犯劉瑞堂則自七十九年八月間起
，即因感訓案件，經原審法院留置，嗣並移送執行感訓處分，亦有原審法院七十九年
感抗字第一二一號裁定在卷可證。共犯張正憲、劉瑞堂二人於為前開供述前，即各因
案，而分別遭押及留置於不同處所，顯無相互勾串陷害上訴人之可能，益見劉瑞堂
、張正憲二人上開供述，確屬事實。而證人張文川於調查局中機組訊問時，即陳稱伊
自民國六十年間即認識上訴人，至民國六十八年間，二人交往即較密切，而上訴人並
多次供陳，伊自年少時即與證人張文川熟識，同時混跡「小九」幫派，其與證人張文
川二人感情很好等語甚詳。張文川與上訴人既然交情深厚，感情甚好，衡情證人張文
川絕無故意一再誣陷上訴人之理。又被害人傅湧沼於原審法院八十一年度上重訴字第
六號劉瑞堂擄人勒贖一案，八十年五月七日警訊中，即曾指認上訴人及共犯劉瑞堂之
相片稱：「沒錯，是很像當時綁架我的其中兩名歹徒，而且張文川亦曾向我提及甲○
○、劉瑞堂綁架我的事」；嗣於偵查中經檢察官提示口卡片後問是否此人﹖被害人傅
湧沼仍堅指稱：「（詳視後回答）是此人沒錯，他當天確有押我」等情，業經原審法
院調閱上開卷宗查明，而台灣台中地方法院檢察署八十年度偵字第六○三九號卷宗，
所附上訴人甲○○口卡片上四張相片，上開照片雖係上訴人較年輕時之照片，但其輪
廓神態等，亦確與目前上訴人之輪廓神態近似，業經原審法院於審理中，核對勘驗屬
實，而被害人傅湧沼迄原審調查中，復仍堅指本案確係上訴人甲○○所為。雖被害人
傅湧沼間或於上開劉瑞堂擄人勒贖一案偵查中，當面指認上訴人稱：很像，但不敢確
定等語，或於原審調查中，對上訴人是否曾與劉瑞堂等人前往伊住處前，動手擄人等
情節，所言前後並不一致，並與共犯劉瑞堂所陳稍有不符，然按本件案發迄今已將近
七年之久，且被害人傅湧沼係在夜間被擄，處於生命遭受威脅，精神極度恐懼之下，
已難期能對案發情節能有完全正確無誤之記憶，惟其堅指上訴人甲○○是主謀，且曾
在大肚山上，與劉瑞堂押逼伊簽具所謂立據書，並付鉅額贖款，則始終如一，被害人
傅湧沼並於原審調查中陳稱：伊以前受到很大的壓力，所以才會講話有一點保留，伊
每次接到傳票都不敢來，因有自稱甲○○手下之人打電話，恐嚇將對伊不利，伊害怕
生命安全問題云云。而上訴人並不諱言曾混跡黑道多年，且本案仍有共犯迄未查明到
案，被害人傅湧沼陳稱，其指稱上訴人很像，但不敢確定，係受到很大壓力，語多保
留等語，綜合全案經過情節以觀，並非無據。況被害人傅湧沼前於原審法院八十一年
度上重訴字第六號劉瑞堂擄人勒贖一案調查中，證稱：「我在家臉被蒙住帶走，到山
上他們才把蒙住之夾克拿開，當時看見甲○○、劉瑞堂……」等語，亦經原審法院調
閱上開卷宗查明無訛，其所為指述，核與上開共犯劉瑞堂、張正憲所供，及證人張文
川證述情節相符。再者，本案擄人之目的，乃在勒取鉅額贖款不法得財，而由主謀策
劃之人，分配處理並自得大部分贓款，乃一般常理。經查本件附表一編號一支票遭退
票後，上訴人在退票問題協調洽商過程中握有決定權，且相關六張支票傳遞，均由上
訴人親手處理，業經證人張文川證述明確，已如前述。又如附表二所示之支票，均係
由上訴人之弟媳楊淑慧，於台中市第四信用合作社中山分社提示，並分別於如附表所
示期日付款，且將其中七百萬元轉存入上訴人之弟吳玉崑在合庫五權支庫之帳戶內，
一百四十萬元支付向利英國際有限公司購買進口轎車車款，另一百十萬元以合庫支票
交共犯陳彥旭所經營之鴻旭機械有限公司收受，由共犯陳彥旭之配偶陳淑美存入該公
司在臺灣銀行復興分行之帳戶，另僅以其中一百三十萬元，以合作金庫支票交付共犯
劉瑞堂，由劉瑞堂存入合作金庫台中支庫帳戶等情，有附表二支票影本四張、合作金
庫支票影本、台中市第四信用合作社、合庫五權支庫函、存款單、鴻旭機械公司台灣
銀行復興分行交易明細表、吳玉崑、楊淑慧上開銀行存款明細表等附卷可憑。由上所
述，共犯劉瑞堂僅分得本件鉅額贓款中之一百三十萬元，並未分配處理其他贓款，且
所謂白佳燦者竟無分得分文贓款。又上訴人亦曾自承，附表二之支票，是伊講要交予
楊淑慧。楊淑慧並經原審法院以收受上訴人所交付之上揭支票贓物，判處罪刑確定在
案。本件犯罪所得鉅額贓款，顯係上訴人借用其至親弟媳楊淑慧之帳戶，再為支配轉
存寄贓，並自得大部分贓款，至為顯然。上訴人既係分配處理並自得大部分本件贓款
之人，足資佐證前述共犯劉瑞堂、張正憲所供，證人張文川、被害人傅湧沼指證，上
訴人係本件擄人勒贖一案主謀策劃之人，確係事實。又據共犯劉瑞堂於原審第一次更
審時供稱，擄傅湧沼時用二支槍，幾發子彈不知，張正憲亦供稱看到二支槍。而劉瑞
堂亦供稱其是因這些槍、彈送管訓。且劉瑞堂被送管訓之原審法院七十九年度感抗字
第一二一號裁定即載明劉瑞堂於七十九年六月二十四日在台中市○○路○段一○二巷
六號三樓三室持有中共黑星手槍一支、子彈三發（已試射一發，剩二發）及史密斯威
爾森九○手槍一支、子彈二發（已試射一發，剩一發），有該裁定及內政部警政署刑
事警察局第二六三七七號鑑驗通知書可按。所供核與事實相符，自屬可採。又證人黃
文漢於原審法院八十一年度上重訴字第六號共犯劉瑞堂擄人勒贖一案並到庭證稱：渠
以其子黃淑寬名義購買之台中市西屯區○○○段五三七號土地，確與傅湧沼有產權糾
紛，但未曾託請甲○○等人出面處理此事，亦不認識上訴人等語甚詳，亦經原審法院
調閱上開卷宗查明無訛，益見上訴人僅由共犯陳彥旭處得知上情，而以之為藉口，遂
行其擄人勒贖之犯行。事證至臻明確，犯行堪以認定，為其所憑之證據及認定之理由
。而以上訴人否認有擄人勒贖犯行，辯稱：(一)押解傅湧沼勒贖鉅款之人係已於七十九
年間死亡綽號「白猴」之白佳燦與劉瑞堂所為，只因其早年混跡黑道，認識甚多黑道
人物，乃於附表一所示編號一之支票退票後，基於江湖道義，出面為傅湧沼與劉瑞堂
雙方協調，無端捲入紛爭，幸台灣台中地方法院檢察署檢察官明察秋毫，為不起訴
處分，經再議後，為二審檢察官駁回再議而告確定。惟人心不古，劉瑞堂因該案經一
審判決死刑，由台中解返東成途中，在高雄打電話向忠冠建設開發股份有限公司董事
長陳憲崇恐嚇三百萬元，其與陳憲崇同一辦公室，即在電話中訓斥劉瑞堂，劉瑞堂勒
索不成，而牽怒於伊。七十八、九年間，伊又介紹劉瑞堂向廖明輝買一約三十坪預售
屋，劉瑞堂繫獄後，無法續繳而請託伊央求廖明輝勿沒收其已繳交之預售款六十多萬
元，廖明輝不允，將該房屋轉售他人，致劉瑞堂損失二、三十萬元，而懷恨在心恩將
仇報，竟與傅湧沼串連，構詞誣陷。黃厚融、張正憲、「小的」等三名共犯，並非伊
指派參與涉案的，前往王明貴住處拿取贖款支票的是劉瑞堂女友蘇琇玫姊弟，有關本
件台中市西屯區○○○段五三七號土地，被害人傅湧沼與黃文漢間委任狀等多份文件
，係伊於八十年七月間，向白佳燦之兄白火燦取得，後交給劉瑞堂之配偶潘清秀，伊
僅幫劉瑞堂打官司，確未參與本件擄人勒贖犯行。(二)本案共犯黃厚融、張正憲、綽號
「小的」，均係劉瑞堂所鳩集，伊並不認識黃厚融、張正憲，自無從鳩集彼等犯案。
(三)本案發生日七十八年十月二十七日前之七十八年九月二十五日黃厚融、張正憲與案
外人陳逸郎發生槍擊案，劉瑞堂即出面為張正憲、黃厚融向陳逸郎尋仇報復後，張正
憲之醫藥費用，全部由劉瑞堂或其女友蘇琇玫支付，此據陳逸郎於八十五年三月二十
五日在本案更一審證述在卷，故張正憲、黃厚融顯為劉瑞堂所鳩集，(四)劉瑞堂鳩集黃
厚融、張正憲會合謀議之地點台中市○○路某巷民宅即係劉瑞堂之女友蘇琇玫之住處
－台中市○○路一六八巷二十四之四號四樓。(五)案發時係劉瑞堂與傅湧沼談判勒贖金
額，亦係劉瑞堂指派其女友蘇琇玫姊姊去王明貴住處拿取贖款支票，立據書（即和解
同意書）亦係劉瑞堂強迫傅湧沼簽署，作案地點大肚山麓一處甘蔗園旁，乃劉瑞堂友
人陳忠案家附近，凡此足見劉瑞堂為本案主謀。(五)劉瑞堂所得者非僅一百三十萬元，
亦有自陳淑美戶頭提領一百一十萬元現金交付劉瑞堂，並自楊淑慧戶頭多次提領現金
交付劉瑞堂。(六)協調退票時，劉瑞堂、白佳燦均在場，故本案並非伊主謀云云。均係
飾卸之詞，不足採信。又共犯劉瑞堂揭發上訴人犯行前所供本件係白佳燦指使云云，
及證人張文川、共犯張正憲嗣後翻異前供，所為有利上訴人之證述，均係故意迴護上
訴人之詞，與證人楊淑慧、白火燦、廖明輝、陳新民、賴錫齡、何兆聲、王明貴、陳
逸郎等人之證言，暨共犯張正憲所書具之自白書，俱不足執為上訴人有利之認定；另
上訴人更審前之選任辯護人聲請傳訊證人何淵慶、李榮、陳淑美，上訴人於原審聲請
傳訊證人蘇琇玫，其辯護人聲請再傳訊被害人傅湧沼，核無必要，均經依據卷內資料
，分別詳予指駁與說明。核上訴人夥同與業經判處罪刑確定之劉瑞堂、張正憲、已死
亡之黃厚融、綽號「小的」之不詳姓名成年男子及尚未到案之陳彥旭等人，無故持有
手槍子彈意圖勒贖而擄人，所為係犯懲治盜匪條例第二條第一項第九款之擄人勒贖罪
，槍彈藥刀械管制條例第七條第四項之無故持有手槍罪。又該子彈既為制式子彈，
依內政部警政署刑事警察局第二六三七七號鑑驗通知書所載，具有殺傷力，顯可供軍
用，其持以犯擄人勒贖之罪，依槍彈藥刀械管制條例第十三條之一規定，並犯刑法
第一百八十七條之加重危險物罪。其等五人間有犯意聯絡及行為分擔，應論以共同正
犯。上訴人與共犯同時持有手槍及子彈，所犯無故持有手槍罪及加重危險物罪，係一
行為觸犯數罪名，應從一重之無故持有手槍罪處斷。所犯擄人勒贖與無故持有手槍罪
，其間有方法結果之牽連關係，應從一重之擄人勒贖罪論處。又上訴人曾犯殺人未遂
罪經原審法院判處有期徒刑三年六月，於七十四年十月十五日執行完畢，有刑案資料
查註紀錄表在卷可按，五年內再犯本件有期徒刑以上之罪為累犯，惟所犯為唯一死刑
之罪，依法不得加重。而上訴人年輕力壯，不由正途，竟夥同多人持槍擄人勒贖財物
，惡性非輕，惟其擄人後未對被害人施以凌虐，且於取得贖款之支票後，隨即釋放被
害人，足見其良知未泯，如處以法定刑死刑尚嫌過重，在客觀上衡情尚可憫恕，爰依
刑法第五十九條規定酌減其刑。另查，上訴人雖曾經第一審法院檢察署檢察官以八十
年度偵字第六○三九號不起訴處分確定，然因經劉瑞堂翻供，及張正憲、張文川等多
人供述及楊淑慧提示支票之來源及資金流向等新事實新證據，而另行起訴，依刑事訴
訟法第二百六十條第一款規定，自為法之所許。又據法務部調查局中部地區機動工作
組調查函謂：「據該組白忠冠開發建設公司負責人陳憲崇查證得知，甲○○、吳玉崑
、楊淑慧等人在行為及財務處理方面係由甲○○主導並協調各項作為，吳玉崑、楊淑
慧二人大都奉甲○○指示接洽事務、處理財務」，復謂：「楊淑慧之台中四信中山分
社帳戶內自七八、十一、十七至十二、七之資金流向如下：1.七八、十一、十七現金
支出三百萬元，同日有三百萬元現金存入吳玉崑合庫五權支庫帳戶內，2.七八、十一
、二十七現金支出四百萬元，同日有四百萬元現金存入吳玉崑合庫五權支庫帳戶內，
3.七八、十二、四以合庫支票（票號ＡＣ八○二九三七）支付利英國際有限公司一百
四十萬元，經以電話與朱懋德聯絡連繫得知係楊淑慧向利英公司購買進口轎車支付車
款之支票。4.七八、十二、七以合庫支票（票號：ＡＣ八○二九四三）支付劉瑞堂一
百三十萬元，由劉瑞堂直接將該支票轉帳至渠於合作金庫台中支庫00000000
00000帳號帳戶內，並分別於七八、十二、九，七八、十二、十三提領八十萬元
、五十萬元。5.七八、十二、七以合庫支票（票號：ＡＣ八○二九四二）支付鴻旭機
械股份有限公司（負責人：陳彥旭，址設：台中市○區○○街一五三號）一百一十萬
元，而由陳淑美於七八、十二、八將該支票存入台灣銀行復興分行，帳號：0000
00000000之鴻旭公司帳戶內兌領。6.七八、十二、七以合庫支票（票號：Ａ
Ｂ0000000）六十萬元支付原德昌證券公司副理周三仁，因周三仁欠該公司營
業員謝至誠二十萬元，因此由謝至誠兌領後將餘款返還周三仁。」以上共一千一百四
十萬元，另三百六十萬元尚在楊淑慧戶頭內，而該一千五百萬元係上訴人擄人勒贖所
得，楊淑慧絕不敢擅自花費。茲劉瑞堂已供稱該一百三十萬元已花費盡失，而另六十
萬元則已支付原德昌證券公司副理周三仁，當已費失，其餘轉存吳玉崑帳戶之七百萬
元（三百萬元＋四百萬元），轉存鴻旭機械有限公司之一百一十萬元，另尚存於楊淑
慧戶頭之三百六十萬元，共一千一百七十萬元及以一百四十萬元購買之進口車，則尚
未費失。因而撤銷第一審關於上訴人部分之不當判決，適用懲治盜匪條例第二條第一
項第九款、第七條第一項、第八條，槍彈藥刀械管制條例第七條第四項，刑法第十
一條前段、第二十八條、第一百八十七條、第五十五條、第四十七條、第五十九條、
第三十七條第一項、第三十八條第一項第一款，依想像競合犯及牽連犯從一重論上訴
人以共同意圖勒贖而擄人罪，累犯，並審酌上訴人曾有恐嚇等前科，有卷附台灣台中
地方法院檢察署刑案資料查註紀錄表在卷可稽，係本件犯罪主謀，惡性非輕，對社會
秩序危害甚大，亦對被害人致生重大損害，及其犯罪後態度等一切情狀，量處無期徒
刑，並依法宣告褫奪公權終身。上訴人等持以犯罪之中共製黑星手槍一支、子彈二發
（原為三發，已試射一發）、美製史密斯威爾森九○手槍一支、子彈一發（原為二發
，已試射一發），均為違禁物，應予宣告沒收。又盜匪所得財物一千五百萬元，其中
現金一百三十萬元及六十萬元已費失，不能諭知發還被害人傅湧沼；另現金一千一百
七十萬元，則尚未費失，應諭知發還被害人傅湧沼，原無不合。上訴意旨，仍執原判
決已詳捨棄不採理由之辯詞，徒托空言，謂劉瑞堂所為不利於其之供述，乃屬挾怨
誣陷，並冀求造成良心發現供出主謀之假象，以求減刑而免於一死，原審以劉瑞堂不
實之自白而認定其為本案主謀，誠屬枉。又共同被告張正憲在法務部調查局高雄市
調查處所為供述，非為自由意志情況下之自白，且與實情不符，自不能採為認定犯罪
事實之證據。而被害人傅湧沼之指述，既有諸多瑕疵，且與事實不符，原判決遽採為
認定犯罪事實之依據，自屬違法云云，漫指原審調查未盡、採證違法，判決理由矛盾
及理由不備，雖非可取。惟查上訴人以一百四十萬元向利英國際有限公司購得之進口
轎車一輛，並非盜匪所得之財物，而係盜匪所得財物變得之財產利益，應依懲治盜匪
條例第七條第二項之規定抵償被害人傅湧沼，原判決竟適用同條第一項之規定諭知發
還被害人，尚非允洽。就此而言，應認上訴人之上訴為有理由。顧此違誤，尚不影響
於事實之確定，可據以為裁判，應由本院將原判決關於罪刑部分撤銷改判，仍處與原
判決相同之刑，盜匪所得財物一千一百七十萬元及以一百四十萬元向利英國際有限公
司購買之進口轎車一輛，應分別發還及抵償被害人傅湧沼。中共製黑星手槍一支、子
彈二發，與美製史密斯威爾森九○手槍一支、子彈一發，併均宣告沒收，以資適法。
據上論結，應依刑事訴訟法第三百九十七條、第三百九十八條第一款，懲治盜匪條例
第二條第一項第九款、第七條第一項、第二項、第八條，槍彈藥刀械管制條例第七
條第四項，刑法第十一條前段、第二十八條、第一百八十七條、第五十五條、第四十
七條、第五十九條、第三十七條第一項、第三十八條第一項第一款，判決如主文。
中      華      民      國    八十六    年      十      月      九      日
                              最高法院刑事第五庭
                                  審判長法官  陳  錫  奎
                                        法官  洪  清  江
                                        法官  李  璋  鵬
                                        法官  吳  昆  仁
                                        法官  劉  介  民
      右正本證明與原本無異
                                              書  記  官
中      華      民      國    八十六    年      十      月     十五     日
                                                                        Ｖ
附表一：
┌──┬───┬───┬─────┬─────┬──────┬─────┐
│編號│發票人│付款人│面     額 │發  票  日│票 據 號 碼 │備      註│
│    │      │      │(新台幣)  │ ( 民國 ) │            │          │
├──┼───┼───┼─────┼─────┼──────┼─────┤
│ 一 │葉慧玲│豐原市│七百萬元  │七十八年十│○○五五○五│由陳淑美委│
│    │      │信用合│          │一月五日  │四          │託華南銀行│
│    │      │作社市│          │          │            │台中民族路│
│    │      │前分社│          │          │            │分行帳戶提│
│    │      │      │          │          │            │示遭退票。│
├──┼───┼───┼─────┼─────┼──────┼─────┤
│ 二 │同  右│同  右│一千萬元  │七十八年十│○○五五○五│          │
│    │      │      │          │一月十日  │五          │          │
└──┴───┴───┴─────┴─────┴──────┴─────┘
附表二：左列四張支票均於楊淑慧之台中市第四信用合作社中山分社第二八一四－四
帳戶存入
┌──┬───┬───┬─────┬─────┬──────┬─────┐
│編號│發票人│付款人│面     額 │發  票  日│票 據 號 碼 │兌 現期 日│
│    │      │      │(新台幣)  │ ( 民國 ) │            │          │
├──┼───┼───┼─────┼─────┼──────┼─────┤
│ 一 │王明貴│台灣省│三百萬元  │七十八年十│○一八六三四│七十八年十│
│    │      │合作金│          │一月十五日│○          │一月十六日│
│    │      │庫豐原│          │          │            │          │
│    │      │支庫  │          │          │            │          │
├──┼───┼───┼─────┼─────┼──────┼─────┤
│ 二 │同  右│同  右│五百萬元  │七十八年十│○一八六三四│七十八年十│
│    │      │      │          │一月二十五│一          │一月二十七│
│    │      │      │          │日        │            │日        │
└──┴───┴───┴─────┴─────┴──────┴─────┘
┌──┬───┬───┬─────┬─────┬──────┬─────┐
│ 三 │同  右│同  右│二百萬元  │七十八年十│○一八六三四│七十八年十│
│    │      │      │          │一月三十日│三          │二月四日  │
├──┼───┼───┼─────┼─────┼──────┼─────┤
│ 四 │同  右│同  右│五百萬元  │七十八年十│○一八六三四│七十八年十│
│    │      │      │          │二月五日  │四          │二月六日  │
